【裁判字號】    98,聲判,6
【裁判日期】    980227
【裁判案由】    聲請交付審判
【裁判全文】
臺灣士林地方法院刑事裁定               98年度聲判字第6號
聲  請  人
即 告訴 人  乙○○
代  理  人  吳永茂律師
被      告  甲○○
上列聲請人因告訴被告妨害名譽等案件，不服臺灣高等法院檢察
署檢察長駁回再議之處分（98年度上聲議字第435 號），聲請交
付審判，本院裁定如下：
    主  文
聲請駁回。
    理  由
一、按告訴人不服上級法院檢察署檢察長或檢察總長認再議為無
    理由而駁回之處分者，得於接受處分書後10日內委任律師提
    出理由狀，向該管第一審法院聲請交付審判。法院認為交付
    審判之聲請不合法或無理由者，應駁回之。刑事訴訟法第25
    8 條之1 第1 項、第258 條之3 第2 項前段，分別定有明文
    。又按「期間之計算，依民法之規定。」、「於一定期日或
    期間內，應為意思表示或給付者，其期日或其期間之末日，
    為星期日、紀念日或其他休息日時，以其休息日之次日代之
    。」，刑事訴訟法第65條、民法第122 條亦有明定。查本件
    聲請人即告訴人乙○○以被告涉犯妨害名譽罪，向臺灣士林
    地方法院檢察署檢察官提出告訴，經該署檢察官於民國97年
    4 月21日以97年度偵字第687 號為不起訴處分後，聲請人不
    服聲請再議，嗣經臺灣高等法院檢察署檢察長發回續行偵查
    ，再經臺灣士林地方法院檢察署檢察官於97年11月30日以97
    年度偵續字第169 號為不起訴處分後，聲請人復不服聲請再
    議，嗣經臺灣高等法院檢察署檢察長認再議為無理由，以98
    年度上聲議字第435 號處分駁回，並於98年1 月22日送達聲
    請人，有送達證書1 份附卷可證（見臺灣高等法院檢察署98
    年度上聲議字第435 號卷第13頁），是上開聲請交付審判之
    法定期間末日應為98年2 月2 日，聲請人於98年2 月2 日委
    任律師向本院提起本件交付審判之聲請，有刑事交付審判聲
    請書1 份在卷可憑，程序上並無不符，合先敘明。
二、聲請交付審判意旨略以：
  (一)士林地檢署檢察官97年度偵續字第169 號不起訴處分書認定
    「訊據被告甲○○…辯稱『…伊在採訪時陳明招曾表示告訴
    人之女魏淑華會與其他病患發生拉扯，伊認為主動拉扯即屬
    於攻擊行為，故伊才撰寫1986年住院時常無故攻擊其他病患
    ，…』…然證人即高雄凱旋醫院醫師陳明招於本署偵查中證
    稱：『（你如何對周說？）我們當時有表示魏淑華是一個多
    重障礙患者，有肢障、聽障、智障，她領有殘障手冊，出事
    時是被認定極重度殘障，…（周採訪你時，你有提到魏淑華
    在1986年住院時會無故攻擊其他病患？）因為魏淑華是一個
    智能障礙的小孩，我們是跟他說她會去拉扯別人來表達他的
    意思，我們並沒有提到攻擊別人的字眼，…』…衡之常情，
    陌生人間若有相互拉扯舉動，確有使人誤認為係攻擊行為之
    可能，是被告基於衡平報導之目的為上揭內容之記載，雖其
    對於『拉扯』之語意與證人陳明招所述有所出入，…而魏淑
    華確係有拉扯他人之行為，縱被告甲○○對此有所誤解，亦
    難認被告甲○○主觀上有何誹謗之意。」等語，又臺灣高等
    法院檢察署98年度上聲議字第435 號處分書亦認定：「且其
    係因證人陳明招告知魏淑華會對其他病患有拉扯行為，方為
    上開報導，其於撰寫上開報導時，並不知魏淑華之拉扯行為
    係一種表達意思之舉動，足見被告甲○○已盡查證義務，衡
    之常情，陌生人間若有相互拉扯舉動，確有使人誤認為係攻
    擊行為之可能，是被告基於衡平報導之目的為上揭內容之記
    載，雖其對於『拉扯』之語意與證人陳明招有所出入，然被
    告甲○○既非專業之醫護人員，證人陳明招又未告知魏淑華
    拉扯行為之意義，而魏淑華係確有拉扯他人之行為，縱被告
    甲○○對此有所誤解，亦難認被告甲○○主觀上有何誹謗之
    意。…然查，被告甲○○確係依證人陳明招所述之情節而為
    報導，雖其報導之內容出於誤解，但其內容尚非全然無據，
    尚難遽認其主觀上有誹謗之犯意。」。
  (二)然查，證人即高雄凱旋醫院醫師陳明招於偵訊中既已證稱：
    伊當時係對被告甲○○陳稱「我們是跟他說她會去拉扯別人
    來表達他的意思，我們並沒有提到攻擊別人的字眼」、「我
    只有跟他說她會有一些干擾行為。」等語，被告身為報社記
    者，理應秉持據實報導之職志，明確記載所見聞之真實內容
    即證人陳明招所陳述之「她會去拉扯別人來表達他的意思」
    或「她會去拉扯別人」或「她會有一些干擾行為」，而不應
    擅自捏造證人陳明招未陳述之「住院時常無故攻擊其他病患
    」等內容後刊登在蘋果日報上；況所謂「會去拉扯別人」、
    「會有一些干擾行為」與「時常無故攻擊其他病患」等文句
    語意及內容截然不同，此無需具有專業醫護知識，只需有通
    常學識教育之人即可辨識判斷，被告平日所接觸採訪報導之
    事件何其之多，已較一般人更有分辨上開文句差異之能力，
    更不可能因「誤解」而為該報導，且蘋果日報之記者經常會
    為達其報紙之銷售目的而將客觀事件予以加油添醋，更具腥
    羶之效果，足證被告確有誹謗犯行，承辦檢察官竟採信被告
    辯解，認定「衡之常情，陌生人間若有相互拉扯舉動，確有
    使人誤認為係攻擊行為之可能，是被告基於衡平報導之目的
    為上揭內容之記載，雖其對於『拉扯』之語意與證人陳明招
    所述有所出入，…而魏淑華確係有拉扯他人之行為，縱被告
    甲○○對此有所誤解，亦難認被告甲○○主觀上有何誹謗之
    意。」，顯有違誤。
  (三)另查魏淑華僅在向同為病友且已熟識之人表達意思時，才會
    有輕拉示意之舉動，亦非不起訴處分書所認定之「對陌生人
    間若有相互拉扯舉動」等語。
  (四)綜上，檢察官未予詳查勾稽，實嫌速斷，原偵查欠缺完備，
    雖經再議，仍未詳查，遽為駁回再議之處分，顯有不當。爰
    依法聲請交付審判。
三、按刑事訴訟法第258 條之1 規定，告訴人得向法院聲請交付
    審判，係對於「檢察官不起訴或緩起訴裁量權」制衡之一種
    外部監督機制，法院僅就檢察官所為不起訴或緩起訴之處分
    是否正確加以審查，以防止檢察機關濫權。依此立法精神，
    同法第258 條第3 項規定法院審查聲請交付審判案件時「得
    為必要之調查」，其調查證據之範圍，自應以偵查中曾顯現
    之證據為限。而依同法第260 條，對於不起訴處分已確定或
    緩起訴處分期滿未經撤銷者，得再行起訴之規定，其立法理
    由說明，該條所謂不起訴處分已確定者，包括「聲請法院交
    付審判復經駁回者」之情形在內。是前述「得為必要之調查
    」，其調查證據範圍，更應以偵查中曾顯現之證據為限，不
    得就告訴人新提出之證據再為調查，亦不得蒐集偵查卷以外
    之證據。否則，將與刑事訴訟法第260 條之再行起訴規定，
    混淆不清，亦將使法院兼任檢察官之角色而有回復「糾問制
    度」之虞。且法院為交付審判之裁定時，視為案件已提起公
    訴，案件即進入審判程序，是法院裁定交付審判之前提，必
    須偵查卷內所存證據已符合刑事訴訟法第251 條第1 項規定
    「足認被告有犯罪嫌疑」，檢察官應提起公訴之情形，即該
    案件已經跨越起訴門檻，始應為交付審判之裁定。倘該案件
    須另行蒐證偵查，始能判斷應否交付審判者，因交付審判審
    查制度，並無如同再議制度，得為發回原檢察官續行偵查之
    設計，法院仍應依同法第258 條之3 第2 項前段規定，以聲
    請無理由裁定駁回。
四、經查：
  (一)按司法院大法官會議釋字第509 號解釋文：「言論自由為人
    民之基本權利，憲法第十一條有明文保障，國家應給予最大
    限度之維護，俾其實現自我、溝通意見、追求真理及監督各
    種政治或社會活動之功能得以發揮。惟為兼顧對個人名譽、
    隱私及公共利益之保護，法律尚非不得對言論自由依其傳播
    方式為合理之限制。刑法第三百十條第一項及第二項誹謗罪
    即係保護個人法益而設，為防止妨礙他人之自由權利所必要
    ，符合憲法第二十三條規定之意旨。至刑法同條第三項前段
    以對誹謗之事，能證明其為真實者不罰，係針對言論內容與
    事實相符者之保障，並藉以限定刑罰權之範圍，非謂指摘或
    傳述誹謗事項之行為人，必須自行證明其言論內容確屬真實
    ，始能免於刑責。惟行為人雖不能證明言論內容為真實，但
    依其所提證據資料，認為行為人有相當理由確信其為真實者
    ，即不能以誹謗之刑責相繩，亦不得以此項規定而免除檢察
    官或自訴人於訴訟程序中，依法應負行為人故意毀損他人名
    譽之舉證責任，或法院發現其為真實之義務。就此而言，刑
    法第三百十條第三項與憲法保障言論自由之旨趣並無牴觸」
    。推其對於刑法第310 條第3 項解釋意旨，僅在減輕被告證
    明其言論（即指摘或傳述誹謗事項）為真實之舉證責任，但
    被告仍須提出「證據資料」，證明有理由確信其所為言論（
    即指摘或傳述誹謗事項）為真實，否則仍有可能構成誹謗罪
    刑責。而「證據資料」係言論（指摘或傳述誹謗事項）之依
    據，此所指「證據資料」應係真正，或雖非真正，但其提出
    並非因惡意或重大輕率前提下，有相當理由確信其為真正者
    而言。申言之，行為人就其發表之言論所憑之證據資料，雖
    非真正，但其提出過程並非因惡意或重大輕率，而有相當理
    由確信其為真正，且應就所提出之證據資料，說明依何理由
    確信所發表言論之內容為真實，始可免除誹謗罪責；若行為
    人就其發表之言論所憑之證據資料原非真正，而其提出過程
    有惡意或重大輕率情形，且查與事實不符，只憑主觀判斷而
    杜撰或誇大事實，公然以貶抑言詞散布謠言、傳播虛構具體
    事實為不實陳述，而達於誹謗他人名譽之程度，自非不得律
    以誹謗罪責（最高法院94年度台上字第5247號判決意旨參照
    ）。
  (二)查證人即高雄市立凱旋醫院主治醫師陳明招於偵訊中證稱：
    95年間因聲請人到台北找立委控訴凱旋醫院沒有照顧好他的
    小孩，院長認為伊對此事比較清楚，要伊對外澄清，被告即
    蘋果日報記者甲○○打電話到醫院，伊有接受被告的採訪，
    向被告表示魏淑華是一個多重障礙患者，有肢障、聽障、智
    障，領有殘障手冊，出事時是被認定極重度殘障；在被告採
    訪過程中，伊有跟被告說魏淑華住院期間會拉扯別人衣服、
    會有一些干擾行為等語，站在醫護人員的立場，伊了解魏淑
    華的拉扯行為只是在表達意見，所以伊當時並沒有跟被告提
    到「攻擊別人」的字眼，但以其他人的立場，確實有些受拉
    扯的病人會覺得魏淑華是在對他不利，不同專業的人認知上
    也會有差異，而且採訪當時伊也沒有向被告解釋這種拉扯行
    為是在表達意見，所以等到隔天蘋果日報刊出報導，伊才發
    現被告把拉扯行為誤會為攻擊行為，醫院就馬上發函澄清等
    語（見97年度偵續字第169 號卷第74至75頁），顯見本案確
    係因聲請人在臺北召開記者會後，蘋果日報報社為求平衡報
    導，要求地方記者即被告前往凱旋醫院採訪陳明招主治醫師
    後，經陳明招告知魏淑華會對他人有拉扯、干擾行為等語，
    被告因而在報導上提及「住院時時常無故攻擊其他病患」等
    語，其中所謂「會去拉扯別人、會有一些干擾行為」與「時
    常無故攻擊其他病患」等文句之內容、語義雖有差異，惟陳
    明招醫師於接受採訪時並未告知被告上開魏淑華之拉扯行為
    在醫學專業角度上僅為表達意見而非攻擊行為，而以非專業
    醫護人員之立場，確可能將「拉扯行為」誤認為對他人不利
    之「攻擊行為」乙節，業據證人前揭證述明確，核其所言亦
    無違於一般經驗法則，聲請人雖質以被告為記者，應對「拉
    扯行為」與「攻擊行為」間之內容及差異了解更加精準，只
    應據實報導「會拉扯別人、會有一些干擾行為」，竟為炒作
    新聞而加油添醋為「時常無故攻擊其他病患」，顯有誹謗犯
    行云云，惟查此係涉及魏淑華之拉扯、干擾行為對其他病患
    是否具攻擊危險性之專業精神醫學判斷，並非單純之文句語
    義理解，而被告僅為負責採訪、報導之新聞記者，並無證據
    顯示其對精神醫學有所研究，是其採訪陳明招之過程中主觀
    上認定所謂之拉扯、干擾行為即屬攻擊行為，而依此為報導
    ，並未悖於常情，尚難認定其主觀上確有誹謗犯意，且其此
    項認定所憑之證據資料雖有誤解而非真正，惟其既係向上開
    證人查證後，依據一般經驗法則認魏淑華對他人之拉扯行為
    屬不利之攻擊行為，而依證人陳明招所言，被告之確信雖屬
    誤會，惟以非專業醫護人員之角度而言亦非不可想像，顯足
    認定被告確有相當理由而確信「魏淑華時常無故攻擊其他病
    患」屬真正，聲請人復未證明被告就提出上開報導之過程中
    有何惡意或重大輕率，參照首揭說明，自難遽以誹謗罪責相
    繩。
  (三)至聲請人另稱魏淑華僅於對同為病友且已熟識之人表達意思
    之情況下，才會有輕拉示意之舉動，並非原不訴處分書所認
    定之「對陌生人間若有相互拉扯舉動」等情云云，惟查原不
    起訴處分書所述之「衡之常情，陌生人間若有相互拉扯舉動
    ，確有使人誤認為係攻擊行為之可能」等語，係檢察官用以
    支持本案被告並無誹謗犯意之間接證據，觀其推論並無違情
    之處，且僅描述一般經驗法則，並非認定本件個案中魏淑華
    亦有拉扯陌生人之情事，聲請人此部分質疑容有誤會，附此
    敘明。
  (四)從而，聲請人所引列之事證，均不足證明被告有何誹謗犯行
    ，此外，亦查無其他積極事證可憑，難認被告確涉犯刑法第
    310 條第2 項之誹謗罪。
五、綜上，本案系爭不起訴處分及臺灣高等法院檢察署檢察長駁
    回再議之處分，依上開證據及說明，認被告涉犯誹謗罪之罪
    嫌不足，核無不合，而聲請人聲請交付審判所主張之事實及
    理由，並無法使本院達到「足認被告等有犯罪嫌疑」檢察官
    應提起公訴之情形，揆諸上開說明，本件交付審判之聲請為
    無理由，應予駁回。
六、依刑事訴訟法第258 條之3 第2 項前段，裁定如主文。
中    華    民    國    98    年    2     月    27    日
                刑事第四庭審判長法  官   林秀鳳
                                法  官   吳維雅
                                法  官   黃珮茹
以上正本證明與原本無異。
本件不得抗告。
                                書記官   張馨尹
中    華    民    國    98    年     2    月    27    日


司法院資訊處製作；財團法人民間司法改革基金會備份。
